---
title: "Datos espaciales en R"
author: "Denisse Fierro Arcos"
date: "2023-02-17"
output: 
  github_document:
    toc: true
    html_preview: false
---

```{r setup, include=FALSE}
knitr::opts_chunk$set(echo = TRUE)
```

# Analisis de datos espaciales en `R`


Tambien cubriremos como crear mapas utilizando datos tipo raster y poligonos utilizando las librerias `sf` y `ggplot2`.


## Llamando paquetes relevantes
```{r paquetes, warning = F}
library(tidyverse) #Incluye a ggplot2
library(rerddap)
library(raster)
```

## Buscando y bajando datos de la NOAA
Primero debemos buscar los servidores que estan disponibles para nuestra busqueda. La funcion `servers()` de `rerddap` nos devuelve una lista de servidores que podemos acceder.

```{r servidores}
servidores <- servers()
#Revisemos las primeras opciones disponibles
head(servidores)
```
Podemos ver que la NOAA esta incluida en nuestra lista, pero estamos interesados en Coastwatch especificamente. Podemos hacer una busqueda utilizando el `tidyverse` 

```{r}
servidores %>%
  filter(str_detect(str_to_lower(name), "coastwatch"))
```

Para este ejemplo usaremos Coastwatch West Coast Node (CSWC). Guardemos el URL en un una variable.

```{r}
coastwatch_url <- servidores %>% 
  #Ahora que sabemos el nombre corto, podemos utilizar esto para filtrar los servidores
  filter(short_name == "CSWC") %>% 
  pull(url)

#Veamos el resultado
coastwatch_url
```

Podemos hacer una busqueda sencilla de datos de temperatura de la superficie del mar (SST por sus siglas en ingles) usando la funcion `ed_search`.

```{r}
temp_sup_res <- ed_search(query = "SST", 
          which = "griddap",
          url = coastwatch_url)

#Veamos los primeros resultados
head(temp_sup_res$info)
```
Tenemos varias opciones disponibles. Podemos revisar mas informacion sobre el dataset de nuestro interes con `info`.
```{r}
info(temp_sup_res$info$dataset_id[1])
```

Con la funcion `ed_search_adv()` podemos hacer una busqueda mas especifica que nos da resultados mas relevantes. Supongamos que queremos datos de Ecuador
```{r}
temp_sup_res <- ed_search_adv(query = "SST",
              #Datos en grilla
              protocol = "griddap",
              #Servidor CSWC
              url = coastwatch_url,
              #Datos mensuales
              keywords = "monthly",
              #Limites espaciales
              maxLat = 2,
              minLat = -5.2,
              maxLon = -74.9,
              minLon = -92,
              #Limites temporales
              minTime = "2010",
              maxTime = "2020-06")

head(temp_sup_res$info)
```
Revisemos los datos en mas detalle.
```{r}
info(temp_sup_res$info$dataset_id[15])
```

Encontramos los datos que necesitamos. Ahora los bajamos a nuestro disco.
```{r}
temp_sup_ecu <- griddap(temp_sup_res$info$dataset_id[15],
                        #Limites temporales
                        time = c("2010-01-01", "2010-12-31"),
                        #Limites espaciales
                        latitude = c(-5.2, 2),
                        longitude = c(-92, -74.9),
                        #Acceder a la informacion en formato netcdf
                        fmt = "nc",
                        #Guardar informacion en disco
                        store = disk(path = "Data/"))

#Esta opcion tambien guarda los datos en la variable
temp_sup_ecu
```

Revisemos los archivos que acabamos de guardar en el disco.
```{r}
archivo <- list.files("Data/", pattern = ".nc", full.names = T)
archivo
```

## Graficando datos
Tenemos primero que subir los datos a nuestra sesion.

```{r}
temp_sup_ec <- raster(archivo)
temp_sup_ec
```

Este archivo tiene 12 bandas, una por cada mes en el anio. Revisemos el primer mes.

```{r}
raster::plot(temp_sup_ec[[1]], col = RColorBrewer::brewer.pal(9, "YlOrRd"))
```
Podemos calcular el promedio anual y graficar los resultados.
```{r}
#Promedio
temp_prom_anual <- raster::mean(temp_sup_ec, 12)
#Graficando
raster::plot(temp_prom_anual, col = RColorBrewer::brewer.pal(9, "YlOrRd"))
```
Podemos tambien hacer uso de la variable que contiene los datos. Utilicemos esta opcion junto con `ggplot2` y agreguemos una capa del mundo.

```{r}
#Calculando el promedio de temperatura durante la epoca fria
temp_fria <- temp_sup_ecu$data %>% 
  #Escogemos los meses de la epoca fria
  filter(lubridate::month(time) <= 4 | lubridate::month(time) == 12) %>% 
  #Agrupamos por latitud y longitud
  group_by(latitude, longitude) %>% 
  #Calculamos el promedio
  summarise(temp_prom = mean(sst, na.rm = T))
```

Ahora podemos graficar este promedio.

```{r}
#Capa de continentes
tierra <- rnaturalearth::ne_countries(returnclass = "sf")

#Grafiquemos
temp_fria %>% 
  ggplot(aes(x = longitude, y = latitude))+
  geom_contour_filled(aes(z = temp_prom), binwidth = 2.5)+
  scale_fill_brewer(palette = "YlOrRd")+
  geom_sf(data = tierra, inherit.aes = F)+
  lims(x = c(-92, -74.9), y = c(-5.2, 2))+
  theme_bw()
```

